# 辨析 IFRS 15 中 non-cancellable contract 与不可撤销合同之间的区别

提问人：lzy19821007c 时间：2022-07-07 14:28:41
在翻译IFRS的过程中，未将西方社会体系中特定的法律词汇转换为国内相对应的法律词汇，且未给出具体的应用案例，导致在实务中较难理解与掌握。例如，在新收入准 则CAS 14 中不可撤销 合同的内涵，，是否与是否与 IFRS 15 中中 non-cancellable contract 一致一致，，就是就是 值 得探得探 讨 的的 问题 ，，而而 这 一一 问题 就与是否取得无条件的收款 权 密切相密切相关，关， 进 而影而影响响是否同是否同 时 确确 认应 收收 账 款与合同 负债 。。
一、一、 IFRS 15 中中关关于于 non-cancellable contract 的相的相关关段落段落 Presentation Examples 38~40 illustrate the requirements in paragraphs 105~109 of IFRS 15 on the presentation of contract balances. Example 38—Contract liability and receivableCase A—Cancellable contract On 1 January 20X9, an entity enters into a cancellable contract to transfer a product to a customer on 31 March 20X9. The contract requires the customer to pay consideration of CU1,000 in advance on 31 January 20X9. The customer pays the consideration on 1 March 20X9. The entity transfers the product on 31 March 20X9. The following journal entries illustrate how the entity accounts for the contract:(a) The entity receives cash of CU1,000 on 1 March 20X9 (cash is received in advance of performance):Cash CU1,000Contract liability CU1,000(b) The entity satisfies the performance obligation on 31 March 20X9:Contract liability CU1,000Revenue CU1,000 Case B—Non-cancellable contract The same facts as in Case A apply to Case B except that the contract is non-cancellable. The following journal entries illustrate how the entity accounts for the contract:(a) The amount of consideration is due on 31 January 20X9 (which is when the entity recognises a receivable because it has an unconditional right to consideration):Receivable CU1,000Contract liability CU1,000(b) The entity receives the cash on 1 March 20X9:Cash CU1,000Receivable CU1,000(c) The entity satisfies the performance obligation on 31 March 20X9:Contract liability CU1,000Revenue CU1,000列列 报 IE197示例38~40说明了《国际财务报告准则第 15 号》第 105 段至第 109 段中关于合同余额列报的要求。示例示例 38 ：：合同合同 负债 和和 应 收款案例A ：：可解除的合同IE198 20×9年 1 月 1 日，主体订立了一项于20×9年 3 月 31 日向客户转让产品的可解除合同。合同要求客户在20×9年 1 月 31 日预先支付CU1,000的对价。客户在20×9年 3 月 1 日支付了对价。主体于20×9年 3 月 31 日转让了相应的产品。下列会计分录说明了主体如何对该项合同进行会计处理：(1)主体于20×9年 3 月 1 日取得CU1,000的现金(在履约前取得现金)：现金CU1,000合同负债 CU1,000(2)主体于20×9年 3 月 31 日履行履约义务：合同负债 CU1,000收入 CU1,000案例案例 B ：：不可撤不可撤 销 的合同的合同IE199除合同为不可解除的合同之外，案例B的有关事实与案例A相同。下列会计分录说明了主体如何对该项合同进行会计处理：(1)对价金额应在20×9年 1 月 31 日(即，主体确认应收款的时点，因为主体有收取对价的无条件权利)支付：应收款 CU1,000合同负债 CU1,000(2)主体于20×9年 3 月 1 日取得现金： 现金 CU1,000应收款 CU1,000(3)主体于20×9年 3 月 31 日履行履约义务：合同负债 CU1,000收入 CU1,000
二、二、 International GAAP 2021 （（ EY ））中中关关于于 non-cancellable contract 的相的相关关段落段落2.1.6.F Determining when an entity has an unconditional right to payment if it has not transferred a good or serviceThe standard states in paragraph 108 of IFRS 15 that a receivable is an entity’s right to consideration that is unconditional. In general, we believe it may be difficult to assert that the entity has an unconditional right to payment when it has not transferred a good or service. [IFRS 15.108]. However, an entity may enter into non-cancellable contracts that provide unconditional rights to payment from the customer for services that the entity has not yet completed providing or services it will provide in the near future (e.g. amounts invoiced in advance related to a service or maintenance arrangement). When determining whether it is acceptable (or required) to recognise accounts receivable and a corresponding contract liability, the contractual terms and specific facts and circumstances supporting the existence of an unconditional right to payment should be evaluated. Factors to consider include:•Does the entity have a contractual (or legal) right to invoice and receive payment from the customer for services being provided currently (and not yet completed) or being provided in the near future (e.g. amounts invoiced in advance related to a service or maintenance arrangement)?•Is the advance invoice consistent with the entity’s normal invoicing terms?•Will the entity commence performance within a relatively short time frame of the invoice date?•Is there more than one year between the advance invoice and performance?中文翻译：2.1.6.F确定实体在未转让商品或服务的情况下何时具有无条件收款的权利该准则在IFRS 15第 108 段中规定，应收账款是实体无条件获得对价的权利。总的来说，我们认为，当实体未转让商品或服务时，可能很难主张该实体有无条件收款的权利。[IFRS 15.108]。然而，实体可以签订不可解除的合同，该合同提供了无条件获得客户付款的权利，以获得该实体尚未完成提供的服务或其在不久的将来将提供的服务（例如，与服务或维护安排相关的预开发票金额）。在确定是否可以接受（或需要）确认应收账款和相应的合同负债时，应评估合同条款以及支持无条件收款权存在的具体事实和情况。需要考虑的因素包括：•该实体是否有合同（或法律）权利就当前提供（尚未完成）或近期提供的服务（例如与服务或维护安排相关的提前开具发票的金额）向客户开具发票并收取款项？•预先开具的发票是否与实体的正常发票期限一致？•实体是否会在发票日期的较短时间内开始履约？•预先开具发票与履约之间的间隔是否超过一年？
三、《中 华 人民共和国民法典》中关关于可撤于可撤 销 合同的描述可撤 销 合同合同《中华人民共和国民法典》作了明确规定：第一百四十七条 基于重大重大 误 解解实施的民事法律行为，行为人有权请求人民法院或者仲裁机构予以撤销。第一百四十八条 一方以欺欺 诈 手段手段，，使使 对 方在方在 违 背真背真 实 意思的情况下实施的民事法律行为，受欺诈方有权请求人民法院或者仲裁机构予以撤销。第一百四十九条 第三人第三人实 施欺施欺 诈 行行 为 ，，使一方在 违 背真背真 实 意思的情况下实施的民事法律行为，对方知道或者应当知道该欺诈行为的，受欺诈方有权请求人民法院或者仲裁机构予以撤销。第一百五十条 一方或者第三人以人以 胁 迫手段迫手段，，使使 对 方在方在 违 背真背真 实 意思的情况下实施的民事法律行为，受胁迫方有权请求人民法院或者仲裁机构予以撤销。第一百五十一条 一方利用 对 方方 处 于危困状 态 、缺乏判断能力等情形，致使民事法律行为成立时显失公平的，受损害方有权请求人民法院或者仲裁机构予以撤销。
四、四、 IFRS 15 中中 non-cancellable contract 与与 CAS 14 中不可撤 销 合同的区 别 国内的法律 规则 体系与西方的法律 规则 体系存在不同，， IFRS 15 中中 non-cancellable contract 指的是由于法律上或者合同条款中相关关 规 定定，，合同一方由于法律上或者 经济 上上（（解除合同需要付出重大的 经济赔偿 ））的限制的限制，，必必 须 履行合同；；而《民法典》只 规 定了可撤 销 合同的范 围 ，，而没有而没有 给 出不可撤 销 合同的合同的定定 义 或者范或者范 围 ，，或者可以 这样认为 国内法律体系中就存在不可撤 销 合同的合同的 这 一一 说 法法，，用不可解除的合同代替不可撤 销 合同更符合 IFRS 15 中中 non-cancellable 的内涵。五、延伸探 讨 重新理解unconditional right to payment （（无条件的收款 权 ），），首先首先，， 该 合同必合同必 须 是是 non-cancellable contract （（不可解除合同，，无无 论 是法律上 还 是是 经济 上的限制），），正是由于合同不可解除，，在合同在合同约 定的付款 时 点点，，客客 户 有向主体支付 预 付款的合同 义务 或者或者 说 主体有收取 预 付款的合同 权 利且利且 该权 利是无条件的（（ 仅 取决于取决于 时间 流逝流逝），）， 应该 确确 认为应 收收 账 款款，，同同 时贷记 合同合同 负债、 应 交税交税 费—— 待待 转销项 税税 额 ；；相反相反，，如果客如果客 户 可以解除合同，，那那么么直至客直至客 户 支付支付 预 付款付款 时 点点，，主体没有收取相 应预 付款的付款的 权 利利，，就不能就不能确确 认应 收收 账 款并同款并同 时贷记 合同合同 负债、 应 交税交税 费—— 待待 转销项 税税额 。因此。因此，，在国内的 实务 工作中工作中，，在合同在合同 约 定的支付 预 付款的付款的 时 点点，，同同 时 确确 认应 收收 账 款和合同 负债、 应 交税交税 费—— 待待 转销项 税税 额 的的 门槛较 高高，，需要分析法律 层 面、面、 经济层 面面（（合同中合同中 违约责 任任的的 约 定定））的条款的条款，，如果如果确确 认 因法律上或者 经济 上的限制，，合同不可解除，， 则 可以按照准 则 的要求的要求 进 行行 处 理。理。

回答人：chenyiwei
对专业术语表述的推敲是有必要的，以确保表述的严谨性。但会计和法律是不同的领域，过于强调将其中一个领域的某项专业术语“等同”于另一领域内的另一术语，是否有必要？在不同的专业领域内，即使字面完全相同的术语，也可能有不同的含义。
个人理解，法律上的“可撤销合同”或者“可解除合同”强调的是在何种情况下，当事人具备解除该合同使得自身免受其约束的法定权利，但这只是授予了一项权利，是否行使该权利还要看行使这一权利对其自身而言是否具备经济利益，或者在某些情况下，可能甘愿承担解约的违约金或者其他损失也要单方面解除法律上未明确为“可撤销”的合同，也就是会计上对于合同是否可撤销的判断更多地是从经济利益角度考虑的（例如解约的成本和损失是否小于继续履行合同可能导致需承担的亏损），不包含是否合规的价值判断，法律上能否撤销的判断更多地只是对解约成本衡量时考虑的因素之一。